臺北高等行政法院判決　　　　　　　　　　　　　　　九十年度訴字第二九二五號
　　　　　　　　　　　　　　　.
　　原　　　告　甲○○
　　訴訟代理人　林鎰珠律師
　　　　　　　　桂齊恆律師
　　複代理人　　丁○○
　　被　　　告　經濟部智慧財產局
　　代　表　人　陳明邦（局長）
　　訴訟代理人　丙○○
　　　　　　　　戊○○
　　參　加　人　乙○○
右當事人間因新型專利異議事件，原告不服經濟部中華民國九十年二月二十一日經（
九○）訴字第○九○○六三○三○○○號訴願決定，提起行政訴訟，本院依職權裁定
命參加人參加訴訟後，判決如左：
　　主  文
原告之訴駁回。
訴訟費用由原告負擔。
　　事  實
一、事實概要：原告於民國八十七年五月十五日以「套筒自動脫離結構」向被告（八
    十八年一月二十六日改制前為經濟部中央標準局）申請新型專利，經被告編為第
    00000000號審查，准予專利（下稱本案）。公告期間，參加人以其不符
    專利法第九十八條第一項第二款及第二項之規定，對之提起異議，案經被告審查
    ，於八十九年十月三日以（八九）智專三（三）○五○一八字第○八九八九○○
    一六六四號專利異議審定書為「異議成立，應不予專利」之處分。原告不服，提
    起訴願，遭決定駁回，遂提起行政訴訟。
二、兩造聲明：
　(一)原告聲明：1.訴願決定及原處分均撤銷。
              2.命被告為異議不成立之處分。
　(二)被告聲明：駁回原告之訴。
  (三)參加人聲明：駁回原告之訴。
三、兩造之爭點：本案與第00000000號「轉接頭結構改良」新型專利（下稱
    引證案）是否實質相同，而不具新穎性？
　(一)原告主張之理由：
    1.本案申請專利範圍界定之技術內容除包括套筒之基本結構配置外，進一步將結
      構特徵界定於：套筒套接結構設置有一軸向貫穿至結合部12且可供容設推桿20
      之貫孔14，該貫孔14係呈階級狀，並於貫孔14內形成有一階級緣16，於推桿20
      頂端形成有一截面較大之頭部202，並於推桿20套設有一兩端分別抵靠於頭部
      202底緣及階級緣之彈簧24，於推桿20頭部202頂端設置有一橫向貫穿套筒套接
      結構之按桿22，於按桿22近中段底緣處凹設有一可容置推桿20頭部202之推頂
      凹槽222。因此，可知本案於申請專利範圍明確地以吉普森式（Jepson Type
      Claim）將結構特徵限制於：按桿22係橫向貫穿套筒接頭10，利用其桿身中段
      之推頂凹槽222以滑動型態推抵作動具半圓弧菇狀頭部202的推桿20之結構設計
      ，並達成操作使用順暢穩定且不會於施力過程產生誤動作等效能。至於卡制珠
      、套筒、推桿及彈簧等關於自動脫離型套筒（即類似本案於專利說明書第十圖
      所示）之基本構造，實非本案訴求重點，不應作為考量本案與引證案是否相同
      之主要依據。
　  2.關於訴願決定駁回之理由，原告提出解釋說明如后：
      引證案公告日期為八十八年八月一日，晚於本案之申請日（八十七年五月十
        五日），引證案無早於本案申請前公開之證據，依「專利審查基準」關於行
        為時專利法第九十八條第一項第二款「法律擬制新穎性」之規定，引證案只
        能適用於考量「新穎性」之用，不得作為考量「進步性」之用；因此，引證
        案不能作為本案是否違反專利法第九十八條第二項「進步性」要件之證據。
　    將本案與引證案於創作目的、結構配置型態、操作使用方式及達成功能等方
        面相互比較如下：
        (1)關於創作目的方面：
          引證案之創作目的係要設計出一種可以配合驅動頭使用的轉接頭設計，藉
          以達到讓套筒自動脫離之效能；反觀，本案之創作目的係要改良既有套筒
          之自動分離結構關於結構複雜、成本高之缺失及限制（即本案第十圖揭示
          之習知產品），開發設計出一種操作平順、穩定、便利且可單獨直接利用
          之套筒自動脫離結構。本案與引證案之創作目的明顯不同。
        (2)關於結構配置型態方面：
          引證案除了筒狀之轉接頭30、壓桿33及彈簧34等組成構件之外，必須再額
          外設一具按壓桿21之驅動頭21，方能讓轉接頭30產生動作，單獨之轉接頭
          30不能產生任何機能，故引證案命名為轉接頭，並將驅動頭21之構造配置
          列於申請專利範圍，作為實施引證案之必要構成要件，引證案之整體結構
          相當複雜；反觀本案結構設計，由於本案設一桿身中段具推頂凹槽222 之
          按桿22，可以接推抵作動頂端具半圓弧菇狀頭部202之推桿20產生作用，
          以精簡之結構產生獨立完整之機能。引證案與本案關於套筒之自動脫離結
          構設計明顯不同。
        (3)關於操作使用方式及機能方面：
          引證案之轉接頭30不具單獨使用之機能，必須再配合一驅動頭（引證案於
          申請專利範圍列出之必要構成要件）方能使用；反觀本案套筒自動脫離結
          構，其可以利用橫向按桿22直接推抵作動推桿20產生讓套筒自動脫離之效
          能，具有獨立且實用之功效；因此，引證案與本案之操作使用方式及機能
          明顯不同。
        (4)關於達成功能方面：
          引證案之轉接頭30設計，必須配合現有之驅動頭產品方能使用，不僅結構
          設計複雜、操作使用麻煩，並且單價成本相當高；反觀本案之套筒自動脫
          離結構，其係一種可以直接利用於各種手工具產品之套筒自動脫離結構，
          具有獨立且實用之功效；因此，引證案與本案達成之功能明顯不同。
      引證案與本案雖然都可以達到自動將套筒放鬆退出之使用機能，惟本案之結
        構設計型態及產生獨立操作使用之功能，明顯不同於引證案必須配合驅動頭
        使用之轉接頭設計，依據行政法院七十九年判字第一五四一號、八十年判字
        第一四二四號判決之意旨，引證案不足以作為否定本案「新穎性」之證據。
　　　本案於美國獲得第0000000號專利，以美國專利審查之嚴謹性及完整
        性，尚認本件符合「新穎性」及「非顯而易知性」而快速地核准本件專利，
        原告實不能理解被告及訴願機關之立論基礎。
　(二)被告主張之理由：
    1.異議成立之審定理由係依據引證案與本案之比較結果，雖引證案公告日期晚於
      本案申請日期，但引證案申請在先，且兩案屬實質相同，故本案未具新穎性，
      違反專利第九十八條第一項第二款之規定，本案異議成立之審定理由並無不當
      。
    2.引證案提供套筒自動脫離之創作目的與本案相同；引證案揭示轉接頭呈一頭尾
      端具內徑差之筒狀，內部容伸一壓桿及包容抵制壓桿頭部之彈簧，尾端適當處
      設一圓弧狀槽體，並形成一頂推端，俾供該轉接頭尾端所設之卡制珠座落或抵
      制，其轉接頭、卡制珠、筒狀結構、壓桿、彈簧與按壓元件等主要構件，分別
      相當於本案套筒套接結構、卡制珠、套筒、推桿、彈簧與按桿等構件，兩案構
      造特徵與申請專利範圍相同；引證案藉由轉接頭之壓桿頭部受上方之按壓桿向
      下壓抵，致使該套合於轉接頭尾端之套筒自動退鬆，無需再用力拔出之功效，
      亦與本案相同；引證案雖有部分構件形狀及操作方式與本案稍有不同，惟兩案
      為實質相同之新型，至為明顯。
  (三)參加人主張之理由：
    參加人未於言詞辯論期日到場，據其準備期日到庭陳稱：原告於八十七年間曾向
    參加人之父購買脫離套筒，詎竟私下申請專利。
　　理  由
一、按凡對物品之形狀、構造或裝置之創作或改良，而可供產業上利用者，得依法申
    請取得新型專利，專利法第九十七條及第九十八條第一項固有明文。惟如有相同
    之發明或新型申請在先並經核准專利者，仍不得依法申請取得新型專利，復為同
    法第九十八條第一項第二款所明定。
二、本案係一種套筒自動脫離結構，其特徵為於套筒套接結構上設一軸向貫穿至結合
    部且可供容設推桿之貫孔，貫孔呈階級狀，其內形成有一階級緣，推桿頂端形成
    有一截面較大之頭部，推桿上套設有一兩端分別抵靠於頭部底緣及貫孔階級緣上
    之彈簧，推桿頭部頂端設置有一橫向貫穿套筒套接結構之按桿，於按桿近中段底
    緣處凹設有一可容置推桿頭部之推桿凹槽。引證案為八十六年十月十三日申請，
    八十八年八月一日審定公告之「轉接頭結構改良」新型專利，其特徵在於該轉接
    頭係呈一頭尾端具內徑差之筒狀，其內部容伸一壓桿及包容抵制壓桿頭部之彈簧
    ，尾端適當處設一圓弧狀槽體，並形成一頂推端，俾供該轉接頭尾端所設之卡制
    珠座落或抵制，據此，該轉接頭之壓桿頭部受上方之按壓桿向下壓抵，致使該套
    合於轉接頭尾端之套筒自動退鬆，無需再用力拔出者。被告以本案與引證案為實
    質相同之新型專利，有違專利法第九十八條第一項第二款規定，而為異議成立，
    應不予專利之處分。
三、原告雖主張本案與引證案之創作目的、結構配置型態、操作使用方式及機能、達
    成功能均不相同，符合專利要件，況本案已獲美國專利云云。經查，引證案提供
    套筒自動脫離之創作目的與本案相同。而引證案揭示轉接頭呈一頭尾端具內徑差
    之筒狀，內部容伸一壓桿及包容抵制壓桿頭部之彈簧，尾端適當處設一圓弧狀槽
    體，並形成一頂推端，俾供轉接頭尾端所設之卡制珠座落或抵制；相較於本案之
    專利特徵，雖有部分構件形狀及操作方式與本案稍有不同，然其轉接頭、卡制珠
    、筒狀結構、壓桿、彈簧與按壓元件等主要構件，分別相當於本案之套筒套接結
    構、卡制珠、套筒、推桿、彈簧與按桿等構件，二者之構造特徵相同，此觀之引
    證案第四圖與本案第二圖之立體分解圖即明。又引證案係藉由轉接頭之壓桿頭部
    受上方之按壓桿向下壓抵，致使該套合於轉接頭尾端之套筒自動退鬆，無需再用
    力拔出；與本案係藉按壓按桿讓推桿之容槽與卡制珠相對，使卡制珠相對縮回套
    筒套接結構之結合部中，而使套筒自動脫離；二者之技術手段與功效亦相同，兩
    案為實質相同之新型。另引證案之轉接頭為套合不同尺寸套接對象之物件，其構
    造特徵仍在於前述提供套筒自動脫離之主要構件，於兩案為實質相同之新型並無
    影響，本案自不具新穎性，原告主張並無可採。至於原告所稱本案已獲得美國專
    利乙節，經查各國法制及審查基準不一，其自不足以為本案應准予專利之論據。
    從而被告為本案異議成立應不予專利之處分，訴願決定予以維持，揆諸首揭規定
    ，均無違誤，原告徒執前詞，聲請撤銷，並命被告為異議不成立之處分，為無理
    由，應予駁回。
四、據上論結，本件原告之訴為無理由，爰依行政訴訟法第九十八條第三項前段，判
    決如主文。
中　　華　　民　　國　　九十一　　　年　　　四　　　　月　　二十五　　　日
                 臺 北 高 等 行 政 法 院   第 一 庭
                                審 判 長 法  官　鄭 忠 仁
                                         法  官　林 育 如
                                         法  官  楊 莉 莉
右為正本係照原本作成。
如不服本判決，應於送達後二十日內，向本院提出上訴狀並表明上訴理由，如於本判
決宣示後送達前提起上訴者，應於判決送達後二十日內補提上訴理由書（須按他造人
數附繕本）。
中　　華　　民　　國　　九十一　　　年　　　四　　　　月　　二十五　　　日
            　　　　　　　　　　　       書記官  黃 舜 民
